【裁判字號】    90,上易,2103
【裁判日期】    900918
【裁判案由】    侵占
【裁判全文】
臺灣高等法院刑事判決                            九十年度上易字第二一三號
    上  訴  人
    即  被  告  乙  ○
                丙○○
右上訴人因侵占案件，不服臺灣臺北地方法院八十九年度易字第一○二九號，中華民
國九十年四月十三日第一審判決（起訴案號：臺灣臺北地方法院檢察署八十八年度偵
字第一二一號及併案審理案號九○年度偵字第一七八○號）提起上訴，本院判決如左
：
    主  文
上訴駁回。
    事  實
一、乙○、丙○○分別為設址於台北市○○路○段一五九號十二樓泛太平洋國際移民
    事業有限公司（下稱泛太平洋公司）之負責人、總經理。緣甲○○於民國八十六
    年三月二十一日，因欲辦理美國移民而至泛太平洋公司，與乙○、丙○○簽訂「
    投資申辦美國永久居留契約書」，甲○○並依約分別於八十六年三月二十一日、
    四月十五日及六月三日，給付乙○及丙○○美金一萬元、三萬元及十一萬元之移
    民費用，共計美金十五萬元，詎乙○、丙○○二人竟共同基於意圖為自己不法所
    有之犯意聯絡，趁渠等業務上持有該筆款項之便，以變易持有為所有之意思，將
    該美金十五萬元款項中之十萬元予以侵占據為己有。迨於雙方所約定之泛太平洋
    公司應於甲○○給付最後一批款項後第三個工作日，交付由美林財務公司出具之
    書面文件，證明泛太平洋公司業將甲○○交付之美金十萬元購買美國政府公債，
    並存放於美林財務公司之甲○○帳戶內，惟時隔多日，乙○、丙○○二人並未為
    甲○○購入美國政府公債，亦未返還前開款項，甲○○始知該款被侵占。
二、案經被害人甲○○訴請台灣台北地方法院檢察署檢察官偵查起訴。
    理      由
一、訊據被告乙○固坦認其係泛太平洋公司負責人，被告丙○○對於右揭時、地與告
    訴人甲○○簽訂契約，並收取告訴人上開移民費用之事實，亦供認不諱，然二人
    均矢口否認有何業務侵占犯行，被告乙○辯稱：僅係該公司名義負責人，實際沒
    有參與公司業務，伊只是代收錢，收的錢也是交給丙○○，並未侵占云云。被告
    丙○○辯稱：向告訴人收取之申辦移民款項，已將其中十四萬元美金交予朱國棟
    並未侵占；又告訴人係投資移民，須先購買美國土地、房屋後，方得購入公債，
    然因告訴人所買土地有環保問題，須待環保問題解決後始可過戶，故美國政府公
    債一直無法購買云云。
二、經查：（一）右揭事實，業據告訴人甲○○於偵查、原審法院及本院審理中指訴
    綦詳，並有投資申辦美國永久居留委託合約書及付款支票兩紙附卷可稽，且告訴
    人與被告丙○○簽訂契約時，除美金一萬元係被告丙○○所收取外，另兩筆美金
    三萬元及美金十一萬元，均係由被告乙○經手收取，亦有被告乙○於該合約書簽
    收可證，復經被告乙○供認在卷；再參以被告乙○係泛太平洋公司之負責人，及
    被告丙○○於偵查中所供認簽約時，告訴人女兒於遇到不懂事項時曾向被告乙○
    詢問各等情（見偵查卷宗第一六三頁反面、第一七九頁），足見被告乙○所辯其
    僅係名義負責人，未參與業務，只是代收錢一節，殊不足採。（二）被告乙○、
    丙○○二人所辯已將向告訴人所收取款項以現金及購買旅行支票之方式交付朱國
    棟辦理移民事宜一節，矧被告丙○○於偵查中係供稱以購買旅行支票之方式將美
    金十四萬元之款項交付朱國棟（見偵查卷宗第一六三頁反面）云云，於原審審理
    中則翻異稱係以現金及旅行支票交付朱國棟（見原審卷第九十三頁審判筆錄）云
    云，所辯先後不一，已難遽採；而被告二人並未於八十六年間在第一商業銀行及
    世華聯合商業銀行買入任何旅行支票，亦無何交易紀錄，有第一商業銀行八十八
    年十一月十一日一銀興雅字第一九五號函及世華聯合商業銀行松山分行八十八年
    十一月十七日（八八）世松發字第四一四號函各一份在卷可按，且被告二人始終
    無法提出其購買旅行支票之證據，以實其說，是被告丙○○及乙○二人所辯已將
    所收取之美金十四萬元以旅行支票交付朱國棟云云，尚乏依據，實難採信。
    （三）再就告訴人所簽署之協議書等文件觀之，其上僅有告訴人單方之簽名，並
    未有契約對造及見證人之署押，則該協議書是否業已按相關進度履行，亦屬可疑
    ；且自該協議書等文件中，亦無法得知告訴人須先購買美國土地及經營商店後，
    始能買受美國政府公債之約定；參以被告二人迄今仍無法提供朱國棟之正確年籍
    住所供本院傳訊，復無法提供告訴人所繳資金明確流向之相關物證，本院自難遽
    採信被告二人所辯已將告訴人所繳款項交付朱國棟辦理移民事宜一事；佐以事故
    發生迄今，被告二人僅於原審返還告訴人新台幣（下同）十七萬八千元，於本院
    審理時僅返還三千元，益見被告二人於收受告訴人該筆款項後，確有不法所有之
    意圖，侵占告訴人之移民費用至明。綜上各節，相互勾稽，被告二人前揭所辯，
    均屬飾卸刑責之詞，不足採信，本件事證明確，被告二人犯行堪已認定，應予依
    法論科。
三、核被告乙○、丙○○二人受委任辦理移民業務，竟將告訴人交付之移民費用占為
    己有，核其所為，均係犯刑法第三百三十六條第二項之業務侵占罪。被告二人間
    就上揭犯行，有犯意聯絡及行為分擔，均為共同正犯。公訴人雖認被告二人侵占
    之款項係美金十五萬元云云，然查，該美金十五萬元中之五萬元，係告訴人委託
    被告二人之代辦移民費用，無論被告二人是否將告訴人之移民事宜辦妥，該美金
    五萬元均為被告二人所有，而無庸返還告訴人一情，業據告訴人於原審陳述在卷
    （見原審卷第三二頁訊問筆錄），是被告二人對該筆美金五萬元，自非業務上持
    有該筆款項，非屬業務侵占罪之客體，公訴人認被告二人係因業務上持有該筆美
    金五萬元款項而加以業務侵占一情，即失依據，此部分為起訴事實之一部分，不
    另為無罪之諭知。又公訴人雖認被告二人應構成刑法上之連續犯，惟查，被告二
    人既係於收受告訴人所交付之美金十五萬元款項後萌生不法所有之意圖而將其中
    之十萬元加以侵占，縱令告訴人係將此十五萬元之款項分三次給付，然被告之侵
    占行為僅有一個，不應論以刑法上之連續犯，公訴人認應構成連續犯一節，尚有
    誤會，附此敘明。
四、原審以被告二人罪證明確，適用刑法第二十八條、第三百三十六條第二項，罰金
    罰鍰提高標準條例第一條前段之規定，審酌被告二人之素行、犯罪動機、目的、
    手段、侵占金額、生活狀況、智識程度、迄今僅返還少數金額，未將侵占金額全
    數返還告訴人，亦未得告訴人之諒解暨犯罪後態度等一切情狀，各量處有期徒刑
    一年十月，其認事用法均核無違誤，量刑尚稱允當，被告二人上訴意旨，猶執前
    詞，否認犯罪為無理由，其上訴應予駁回。
五、至台灣台北地方法院檢察署九十年度偵字第一七八０號移送併案審理意旨略以：
    泛太平洋公司於八十五年九月間派遣業務人員金承遠與告訴人李清之接洽美國移
    民事宜，告訴人李清之在台北市○○區○○路新太洗車廠付定金新台幣二萬元予
    金承遠，同年九月底告訴人李清之再付新台幣四萬元予金承遠，共支付六萬元之
    移民相關費用，爾後卻音訊全無；八十六年告訴人李清之至泛太平洋公司理論，
    該公司負責人丙○○聲稱金承遠業已捲款潛逃，願負責此事，但須再支付美金八
    十元，隔月由被告乙○至台北市○○○路○段一之一號告訴人之父李長興住處收
    取，至今仍音訊全無，因認被告乙○涉有刑法第三百三十九條第一項之詐欺取財
    罪嫌，而與被告乙○前已起訴之台灣台北地方法院檢察署八十八年度偵字第一二
    一號案件（即本案）有牽連犯之裁判上一罪關係，因而移送併案審理等語。按「
    刑法上之牽連犯，係指行為人意念中只欲犯某罪，而其實施犯罪之方法，或其實
    施犯罪之結果，觸犯行為人目的行為以外之其他罪名而言。牽連犯的數行為間，
    有無方法或結果行為與目的行為之牽連關係存在，並應參酌行為時客觀的事實以
    為決定，亦即在客觀上認其方法或結果行為，與犯罪之目的行為，有不可分離之
    直接密切關係，始克成立。」，此有最高法院八十七年度台上字第二０五四號判
    決可資參照，是本件併案審理之詐欺取財部分與前揭論罪科刑之業務侵占罪部分
    ，無論犯罪時間、手法及被害人均不相同，在客觀上顯無任何不可分離之直接密
    切關係存在，自亦無方法目的原因結果牽連犯之裁判上一罪關係，是併案審理部
    分與本案論罪科刑部分無實質上一罪或裁判上一罪之關係，本院不得加以審理，
    自應退回由檢察官另行偵查，併此敘明。
據上論斷，應依刑事訴訟法第三百六十八條，判決如主文。
本案經檢察官李進誠到庭執行職務。
中      華      民      國      九十      年      九    月    十八      日
                              臺灣高等法院刑事第十三庭
                                  審判長法  官  蔡    燉
                                        法  官  黃  聰  明
                                        法  官  李  春  地
右正本證明與原本無異。
不得上訴。
                                        書記官  王  忠  良
中    華    民    國     九十     年        十      月        三        日
附錄本判決論罪科刑法條：
刑法第三百三十六條第二項
對於業務上所持有之物，犯前條第一項之罪者，處六月以上五年以下有期徒刑，得併
科三千元以下罰金。


司法院資訊處製作；財團法人民間司法改革基金會備份。
